臺灣高等法院刑事判決　　　　　　　 100年度上訴字第1270號
上　訴　人　臺灣桃園地方法院檢察署檢察官
上　訴　人
即　被　告　江德
選任辯護人　金　鑫　律師
上　訴　人
即　被　告　黃麗慧
選任辯護人　周威君　律師
上列上訴人因被告毒品危害防制條例案件，不服臺灣桃園地方法
院99年度訴字第625號，中華民國100年3月3日第一審判決（起訴
案號：臺灣桃園地方法院檢察署99年度偵字第1464號），提起上
訴，本院判決如下：
    主  文
原判決撤銷。
江德共同販賣第一級毒品，累犯，處有期徒刑拾陸年陸月，扣
案如附表編號1所示之物沒收；未扣案之共同販賣第一級毒品所
得新臺幣仟貳佰元，沒收之，如全部或一部不能沒收時，以其
或黃麗慧之財產連帶抵償之。又共同販賣第一級毒品，累犯，處
有期徒刑拾陸年陸月，扣案如附表編號1所示之物沒收；未扣案
之共同販賣第一級毒品所得新臺幣壹仟貳佰元，沒收之，如全部
或一部不能沒收時，以其或黃麗慧之財產連帶抵償之。又共同販
賣第一級毒品，累犯，處有期徒刑拾陸年陸月，扣案如附表編號
1所示之物沒收；未扣案之共同販賣第一級毒品所得新臺幣壹仟
貳佰元，沒收之，如全部或一部不能沒收時，以其或黃麗慧之財
產連帶抵償之。又共同販賣第一級毒品，累犯，處有期徒刑拾陸
年陸月，扣案如附表編號1所示之物沒收；未扣案之共同販賣第
一級毒品所得新臺幣壹仟柒佰元，沒收之，如全部或一部不能沒
收時，以其或黃麗慧之財產連帶抵償之。又共同販賣第一級毒品
，未遂，累犯，處有期徒刑柒年捌月，扣案如附表編號1、3所示
之物，均沒收；扣案如附表編號2所示之海洛因壹包，沒收銷燬
之。應執行有期徒刑貳拾貳年捌月，扣案如附表編號1、3所示之
物，均沒收；扣案如附表編號2所示之海洛因壹包，沒收銷燬之
；未扣案之販賣第一級毒品犯罪所得新臺幣柒仟佰元，沒收之
，如全部或一部不能沒收時，以其或黃麗慧財產連帶抵償之。
黃麗慧共同販賣第一級毒品，累犯，處有期徒刑拾伍年，扣案如
附表編號1所示之物沒收；未扣案之共同販賣第一級毒品所得新
臺幣仟貳佰元，沒收之，如全部或一部不能沒收時，以其或江
德之財產連帶抵償之。又共同販賣第一級毒品，累犯，處有期
徒刑拾伍年，扣案如附表編號1所示之物沒收；未扣案之共同販
賣第一級毒品所得新臺幣壹仟貳佰元，沒收之，如全部或一部不
能沒收時，以其或江德之財產連帶抵償之。又共同販賣第一級
毒品，累犯，處有期徒刑拾伍年，扣案如附表編號1所示之物沒
收；未扣案之共同販賣第一級毒品所得新臺幣壹仟貳佰元，沒收
之，如全部或一部不能沒收時，以其或江德之財產連帶抵償之
。又共同販賣第一級毒品，累犯，處有期徒刑拾伍年，扣案如附
表編號1所示之物沒收；未扣案之共同販賣第一級毒品所得新臺
幣壹仟柒佰元，沒收之，如全部或一部不能沒收時，以其或江
德之財產連帶抵償之。又共同販賣第一級毒品，未遂，累犯，處
有期徒刑年拾月，扣案如附表編號1、3所示之物，均沒收；扣
案如附表編號2所示之海洛因壹包，沒收銷燬之。應執行有期徒
刑拾伍年月，扣案如附表編號1、3所示之物，均沒收；扣案如
附表編號2所示之海洛因壹包，沒收銷燬之；未扣案之販賣第一
級毒品犯罪所得新臺幣柒仟佰元，沒收之，如全部或一部不能
沒收時，以其或江德之財產連帶抵償之。
    事實及理由
一、構成犯罪要件之事實：江德曾於民國97年間，因施用毒品
    案件，經臺灣桃園地方法院以98年度桃簡字第56號判決判處
    有期徒刑6月，於98年9月14日易科罰金執行完畢。黃麗慧曾
    於93年間，因施用毒品案件，經臺灣桃園地方法院以93年度
    訴字第633號判處有期徒刑8月，於94年1月13日入監執行，
    於94年6月25日執行完畢。猶不知悔改，江德與黃麗慧均
    明知海洛因為毒品危害防制條例所列管之第一級毒品，不得
    非法持有、販賣；
  (一)江德、黃麗慧基於共同販賣海洛因營利之犯意聯絡，推由
    江德以門號0000000000號行動電話作為販賣毒品之聯絡工
    具，於98年12月15日下午4時54分、晚上10時10分許，蔡文
    利以向友人借用之號碼0000000000號行動電話與江德上開
    號碼行動電話聯絡，表示欲購買新臺幣（下同）3,000元之
    海洛因，並約定桃園縣中壢市○○○街7號附近之OK便利商
    店前為交易地點，旋於98年12月15日晚間8時許至11時3分許
    間，由江德駕駛車牌號碼7415-VU號自用小客車搭載黃麗
    慧至上開約定地點，蔡文利將購買海洛因價金3,000元及江
    德要求之車資200元，共3,200元交付黃麗慧，江德並將
    海洛因1包交付蔡文利，江德、黃麗慧乃賺得不詳價差。
  (二)江德、黃麗慧復基於共同販賣海洛因營利之犯意聯絡，推
    由江德以門號0000000000號行動電話作為販賣毒品之聯絡
    工具，於98年12月31日下午3時1分至9時4分許間，蔡文利以
    所使用之號碼0000000000號及0000000000號行動電話與江
    德上開號碼行動電話聯絡，表示欲購買1,000元之海洛因，
    並約定桃園縣中壢市○○○街7號附近之OK便利商店前為交
    易地點，旋於98年12月31日晚間8時至9時許，由江德駕駛
    車牌號碼7415-VU號自用小客車搭載黃麗慧至上開約定地點
    ，蔡文利將購買海洛因價金1,000元及江德要求之車資200
    元，共1,200元交付黃麗慧，江德並將海洛因1包交付蔡文
    利，江德、黃麗慧乃賺得不詳價差。
  (三)江德、黃麗慧再基於共同販賣海洛因營利之犯意聯絡，推
    由江德以門號0000000000號行動電話作為販賣毒品之聯絡
    工具，於99年1月2日下午3時50分至9時33分許間，蔡文利以
    所使用之號碼0000000000號行動電話與江德上開號碼行動
    電話聯絡，表示欲購買1,000元之海洛因，並約定桃園縣中
    壢市○○○街7號附近之OK便利商店前為交易地點，旋於99
    年1月2日晚間8時至9時許，由江德駕駛車牌號碼7415-VU
    號自用小客車搭載黃麗慧至上開約定地點，蔡文利將購買海
    洛因價金1,000元（原審誤載為1200元）及江德要求之車
    資200元，共1,200元交付黃麗慧，江德並將海洛因1包交
    付蔡文利，江德、黃麗慧乃賺得不詳價差。
  (四)江德、黃麗慧再基於共同販賣海洛因營利之犯意聯絡，推
    由江德以門號0000000000號行動電話作為販賣毒品之聯絡
    工具，於99年1月7日上午10時25分至下午3時56分許間，蔡
    文利以所使用之號碼0000000000號行動電話與江德上開號
    碼行動電話聯絡，表示欲購買1,500元之海洛因，並約定桃
    園縣中壢市○○○街7號附近之OK便利商店前為交易地點，
    旋於99年1月7日下午3時56分至5時許，由江德駕駛車牌號
    碼7415-VU號自用小客車搭載黃麗慧至上開約定地點，蔡文
    利將購買海洛因價金1,500元及江德要求之車資200元，共
    1,700元交付黃麗慧，江德並將海洛因1包交付蔡文利，江
    德、黃麗慧乃賺得不詳價差。
  (五)江德、黃麗慧再基於共同販賣海洛因營利之犯意聯絡，推
    由江德以門號0000000000號行動電話作為販賣毒品之聯絡
    工具，於99年1月8日晚間8時52分許間，蔡文利以所使用之
    號碼0000000000號行動電話與江德上開號碼行動電話聯絡
    ，表示欲購買1,000元之海洛因，並約定桃園縣中壢市○○
    ○街7號蔡文利之宿舍門口為交易地點，旋於99年1月8日晚
    間9時55分許，由江德駕駛車牌號碼7415 -VU號自用小客
    車搭載黃麗慧至上開約定地點，蔡文利隨即進入上開車內，
    將購買海洛因價金1,000元及江德要求之車資200元，共1,
    200元交付黃麗慧，嗣同日晚間10時20分許，江德駕駛上
    開車輛行經桃園縣中壢市○○○路106巷4弄4號前，正欲將
    海洛因1包（原毛重0.36公克）交付蔡文利之際，因遭員警
    臨檢，江德遂將前開海洛因1包藏匿於駕駛座位下，經警
    當場查獲而未遂，並在上開車內扣得如附表所示之物。
二、認定被告犯罪之積極證據：
  (一)被告江德、黃麗慧二人均坦承有於上開時地，為警查獲，
    並扣得如附表所示之物。
  (二)證人蔡文利於偵查、原審之證詞，證明被告江德、黃麗慧
    二人上開犯罪事實。
  (三)被告黃麗慧警詢之陳述，證明被告江德確有販賣毒品予蔡
    文利之事實。
  (四)行動電話雙向通聯紀錄證明被告江德、黃麗慧販賣毒品予
    蔡文利之事實。
  (五)扣案物品一包、臺灣檢驗科技股份有限公司99年2月2日UL/2
    010/10680號濫用藥物檢驗報告，證明扣案物品確呈海洛因
    類陽性反應。
三、被告辯解要旨：
  (一)被告江德、黃麗慧均矢口否認有何販賣海洛因之情事。
  (二)被告江德辯稱：我就事實欄一(二)、(三)係與蔡文利合資購買
    海洛因，蔡文利將款項交給我，再由我交給藥頭，至事實欄
    一(一)、(四)、(五)部分，我係幫蔡文利購買海洛因吸食毒品，但
    並未販賣海洛因予蔡文利；其辯護人辯護意旨以：被告江
    德係幫蔡文利向綽號「蘇董」之人購買海洛因，並非藥頭，
    且另向蔡文利收取車資200元，足認僅收取代購之跑腿油資
    ，並非賺取差價，並非販賣只是原價轉讓；蔡文利係因遭被
    告檢舉為通緝犯，始挾怨報復，謊稱被告販賣毒品。
  (三)被告黃麗慧辯稱：我僅有於事實欄一、(五)所示之時、地，收
    取蔡文利交付之1,200元，其餘時、地，我均未在場；其辯
    護人辯稱：黃麗慧患有慢性精神疾病，智能不足，領有身心
    障礙手冊，因無法自理生活由江德攜帶在身旁以便照顧，
    行為時係心神喪失或精神不足，欠缺對毒品交易認知及從其
    認知而行為之能力，所述又相互矛盾，難認與江德間有犯
    意聯絡及行為分擔之共同販賣毒品行為。
四、爭點整理：
  (一)被告二人是否係基於共同販賣之故意而於上開時地將毒品販
    賣予蔡文利，抑或只是與蔡文利合資購買或代購毒品之原價
    轉讓毒品與幫助吸食毒品行為。
  (二)被告二人是否共同基於營利之意圖而販賣毒品予蔡文利。
  (三)證人蔡文利證言之憑信性、共同被告二人共同販賣毒品是否
    因被江德、黃麗慧檢舉是毒品通緝犯而故意挾怨設詞誣陷
    被告二人販賣毒品情事。
  (四)被告黃麗慧於行為當時是否因精神障礙或其他心智缺陷，而
    減低或喪失辨識行為違法或依其辨識而行為之能力。
五、本院判斷：
甲、程序事項（證據能力部分）：
  (一)按被告以外之人於審判外之言詞或書面陳述，除法律有規定
    者外，不得作為證據，刑事訴訟法第159條第1項定有明文。
    證人蔡文利於警詢時之陳述，屬傳聞證據，辯護人既爭執其
    證據能力，且查無其他可作為證據之規定，依刑事訴訟法第
    159條第1項規定，不得作為本案認定犯罪事實之證據，合先
    敘明。
  (二)證人蔡文利偵訊中之證詞有證據能力：
    按被告以外之人於偵查中向檢察官所為之陳述，除顯有不可
    信之情況者外，得為證據，同法第159條之1第2項定有明文
    。偵查中被告以外之人（包括證人、鑑定人、告訴人、被害
    人及共同被告等）於偵查中之證詞，性質上均屬傳聞證據。
    惟現階段刑事訴訟法規定檢察官代表國家偵查犯罪、實施公
    訴，依法其有訊問被告、證人及鑑定人之權，證人、鑑定人
    且須具結，而實務運作時，檢察官偵查中向被告以外之人所
    取得之陳述，原則上均能遵守法律規定，不致違法取供，其
    可信度極高，職是，被告以外之人前於偵查中已具結而為證
    述，除反對該項供述得具有證據能力之一方，已釋明「顯有
    不可信之情況」之理由外，不宜以該證人未能於審判中接受
    他造之反對詰問為由，即遽指該證人於偵查中之陳述不具證
    據能力。是證人蔡文利於檢察官偵查時具結所為之證述，被
    告未曾提及檢察官在偵查時，有任何不法取供之情形，且客
    觀上並無顯不可信之情況，是前揭證人於偵查中之證言自具
    有證據能力。
  (三)共同被告黃麗慧於警詢中之證詞具有證據能力：
    按刑事訴訟法第一百五十六條第二項規定：「被告之自白，
    不得作為有罪判決之唯一證據，仍應調查其他必要之證據，
    以察其是否與事實相符」，其立法意旨乃在防範被告自白之
    虛擬致與事實不符，故對自白在證據上之價值加以限制，明
    定須藉補強證據以擔保其真實性。又以共同被告之自白或其
    他不利於己之陳述，作為認定其他共同被告犯罪之證據，不
    特與利用該被告自己之自白作為其犯罪之證據同有自白虛偽
    性之危險，亦不免有嫁禍於其他共同被告而為虛偽供述之虞
    。故就刑事訴訟法第一百五十六條第二項之立法意旨觀之，
    共同被告之自白或其他不利於己之陳述固得作為認定其他共
    同被告之證據，但不得作為有罪判決之唯一證據，仍應調查
    其他必要之證據，以察其是否與事實相符，亦即仍須有補強
    證據以擔保該共同被告自白之真實性，始得採為斷罪之依據
    。而所謂補強證據，並非以證明犯罪構成要件之全部事實為
    必要，倘其得以佐證該陳述之犯罪非屬虛構，能予保障其陳
    述事實之真實性，即已充分。又得以佐證者，雖非直接可以
    推斷該被告實施犯罪，但以此項證據與共同被告之陳述綜合
    判斷，若足以認定犯罪事實，仍不得謂非屬補強證據（最高
    法院八十八年度台上字第五二三三號、九十五年度台上字第
    一九八二號判決意旨參照）。又刑事審判上之共同被告，係
    為訴訟經濟等原因，由檢察官或自訴人合併或追加起訴，或
    由法院合併審判所形成，其間各別被告及犯罪事實仍屬獨立
    存在，各被告對於其他共同被告之案件而言，為被告以外之
    人，具證人之適格，而與被告有共犯關係之人，其於被告之
    案件，既非被告，自亦具證人之適格，如欲以共同被告或共
    犯之陳述為證據，其等即具證人身分，應依人證之調查程序
    為之。從而，法院就被告之案件對其他共同被告或與被告有
    共犯關係之人調查，均應依人證之調查程序傳喚該共同被告
    或共犯到場，命其立於證人之地位而為陳述，並通知被告，
    使被告有詰問其現在與先前陳述之瑕疵的機會，以確保其詰
    問權，並藉以發現實體真實（最高法院九十四年度台上字第
    四四五三號判決意旨參照）。本件，共同被告黃麗慧於警詢
    中有關被告江德之陳述經原審審理時依證人地位到庭，惟
    其部分證言與警詢筆錄之關於本件案情之供述有所出入，其
    於警詢製作筆錄時，距案發時間較近，記憶猶新，較無權衡
    利害關係，且被告黃麗慧之警詢錄音帶經勘驗結果，其內容
    如警詢筆錄所載，依播放內容警員並無使用強暴脅迫之方式
    取供，此有勘驗筆錄在卷可佐（見原審卷第13-14頁），被
    告黃麗慧於偵訊時亦陳稱：「（99年1月9日在桃園縣政府警
    察局保安警察隊作筆錄當時所講的是不是按照你自己的意思
    講的？）是」、「（警察有沒有用不當或不法的方式要求你
    回答問題？）沒有」、「（你在筆錄簽名之前有沒有讓你看
    筆錄再簽名？）有」等語（見偵字第1464號卷第154頁）是
    其於警詢之供述有可信之特別情況，且為證明犯罪事實存否
    所必要，得為證據。
  (四)被告江德、黃麗慧於偵查中之證詞均有證據能力：
    按證人恐因陳述致自己或與其有刑事訴訟法第一百八十條第
    一項關係之人受刑事追訴或處罰者，依同法第一百八十一條
    規定，得拒絕證言。又證人有第一百八十一條之情形者，依
    同法第一百八十六條第二項規定，應告以得拒絕證言。再刑
    事訴訟法第一百五十八條之三規定：「證人、鑑定人依法應
    具結而未具結者，其證言或鑑定意見，不得作為證據。」所
    謂「依法應具結而未具結者」，係指檢察官或法官依刑事訴
    訟法第一百七十五條之規定，以證人身分傳喚被告以外之人
    到庭作證，或雖非以證人身分傳喚到庭，而於訊問調查過程
    中，轉換為證人身分為調查時，此時該供述之身分為證人，
    則檢察官、法官自應依本法第一百八十六條有關具結之規定
    ，命證人供前或供後具結，其陳述始符合第一百五十八條之
    三之規定，而有證據能力。若非以證人身分傳喚，而以共同
    被告身分傳喚到庭為訊問時，其身分既非證人，即與「依法
    應具結」之要件不合，縱未命其具結，純屬檢察官或法官調
    查證據職權之適法行使，當無違法可言。前揭不論係本案或
    他案在檢察官或法官面前作成未經具結之陳述筆錄，係屬被
    告以外之人於偵查中向檢察官或法官所為之陳述，本質上屬
    於傳聞證據，基於保障被告在憲法上之基本訴訟權，除該被
    告以外之人死亡、身心障礙致記憶喪失或無法陳述、滯留國
    外或所在不明而無法傳喚或傳喚不到、或到庭後拒絕陳述等
    情形外，如已經法院傳喚到庭具結而為陳述，並經被告之反
    對詰問，前揭非以證人身分在法官面前未經具結之陳述筆錄
    ，有證據能力。本件被告江德、黃麗慧於偵查中因係以被
    告身分傳訊而未經具結，惟業經原審、本院審理時分別依證
    人地位到庭，依法具結陳述後，並予被告等互相對質詰問之
    機會（見原審100年2月17日審判筆錄、本院100年8月31日審
    判筆錄），且本院審理時，並再提示證人等上開各該供述筆
    錄及要旨，由被告等依法辯論，有本院審判筆錄可考，則渠
    等於偵查中所為之供述證據，雖屬傳聞證據，惟並無顯不可
    信之情形，應有證據能力。
  (五)末按被告以外之人（包括證人、鑑定人、告訴人、被害人及
    共同被告等）於審判外之陳述雖不符刑事訴訟法第159條之1
    至之4等四條之規定，然經當事人於審判程序同意作為證據
    ，法院審酌該言詞陳述或書面陳述作成時之情況，認為適當
    者，亦得為證據；當事人、代理人或辯護人於法院調查證據
    時，知有刑事訴訟法第159條第1項不得為證據之情形，而未
    於言詞辯論終結前聲明異議者，視為有前項之同意，同法第
    15 9條之5定有明文。立法意旨在於傳聞證據未經當事人之
    反對詰問予以核實，原則上先予排除。惟若當事人已放棄反
    對詰問權，於審判程序中表明同意該等傳聞證據可作為證據
    ；或於言詞辯論終結前未聲明異議，基於尊重當事人對傳聞
    證據之處分權，及證據資料愈豐富，愈有助於真實發見之理
    念，且強化言詞辯論主義，使訴訟程序得以順暢進行，上開
    傳聞證據亦均具有證據能力。查本件除如上所述外，以下所
    引用之被告以外之人於審判外之供述或非供述證據，因檢察
    官、被告2人及渠等辯護人於本院準備程序及審判程序時均
    表示無意見，且迄至言詞辯論終結前均未聲明異議，而本院
    審酌上開供述或非供述等證據資料製作時之情況，無不當取
    供及證明力明顯過低之瑕疵，認以之作為證據應屬適當，揆
    諸前開規定，本院亦認為均應有證據能力。
乙、實體事項：
  (一)被告江德、黃麗慧於事實欄所載之時地曾共同販賣毒品予
    蔡文利並非與蔡文利合資或代購毒品之證據與理由：
  1.關於事實欄一(一)部分：證人蔡文利於檢察官偵查時證稱：我
    於98年12月15日向江德購買3,000元之海洛因，江德另
    要求我給付200元之車資，我將款項交給黃麗慧，我每次向
    江德購買海洛因，均係以向友人借用之門號0000000000號
    、0000000000號行動電話聯絡江德使用之門號0000000000
    號行動電話等語（見偵查卷第65、66、123頁）；於原審審
    理時亦證稱：我於98年12月15日晚間8時至11時間，在桃園
    縣中壢市○○○街7號前OK便利商店旁之路口，以3,000元加
    計江德另外要求給付之200元車資，共3,200元之代價，向
    被告江德、黃麗慧購買3,000元之海洛因1包，由江德交
    付海洛因給我，交易方式係我以電話聯絡江德，江德再
    駕駛車輛搭載黃麗慧至交貨地點等語（見原審訴字卷第51頁
    反面、52頁正、反面），且依卷附證人蔡文利所使用之0000
    000000號行動電話雙向通聯紀錄所示，確有於98年12月15日
    16 時54分、22時10分許與被告所使用之0000000000號行動
    電話有通聯情形（見偵查卷第108頁）可資佐證。
  2.關於事實欄一(二)部分：證人蔡文利於檢察官偵查時證稱：我
    於99年12月31日曾向江德購買1,000元之海洛因，江德
    另要求我給付200元之車資，我將款項交給黃麗慧等語（見
    偵查卷第65、66、123頁）；於原審審理時亦證稱：我於98
    年12月31日晚間8時至9時間，在桃園縣中壢市○○○街7號前
    OK便利商店旁之路口，以1,000元加計200元車資，共1,200
    元之代價，向被告江德、黃麗慧購買海洛因1包，我將款
    項1,200元交付黃麗慧，江德將海洛因交給我，交易方式
    係我以電話聯絡江德，江德再駕駛車輛搭載黃麗慧至交
    貨地點等語（見原審訴字卷第52頁正、反面），且依卷附證
    人蔡文利所使用之0000000000號及0000000000號行動電話雙
    向通聯紀錄所示，確分別於98年12月31日15時1分、15時2分
    、15時3分、18時17分、20時21分、21時2分、21時4分及18
    時19分許、20時21分許與被告所使用之0000000000號行動電
    話有通聯情形（見偵查卷第94頁反面、95、110頁）可資佐
    證。
  3.關於事實欄一(三)部分：證人蔡文利於原審審理時證稱：我於
    99年1月2日晚間8時至9時間，在桃園縣中壢市○○○街7號前
    OK便利商店旁之路口，以1,000元加200元車資，共1,200元
    之代價，向被告江德、黃麗慧購買海洛因1包，我將款項
    交付黃麗慧後，由江德將海洛因交給伊，交易方式係我以
    電話聯絡江德，江德再駕駛車輛搭載黃麗慧至交貨地點
    等語（見原審訴字卷第52頁反面），且依卷附證人蔡文利所
    使用之0000000000號行動電話雙向通聯紀錄所示，確於99年
    1月2日下午3時50分、7時49分、8時18分、9時33分許與被告
    所使用之0000000000號行動電話有通聯情形（見偵查卷第95
    頁）可資佐證。
  4.關於事實欄一(四)部分：證人蔡文利於原審審理時證稱：我於
    99年1月7日下午3時56分至下午5時間，在桃園縣中壢市○○
    ○街7號前OK便利商店旁之路口，以1,500元加計200元車資，
    共1,700元之代價，向被告江德、黃麗慧購買海洛因1包，
    我將款項交付黃麗慧，由江德將海洛因交給我，交易方式
    係我以電話聯絡江德，江德再駕駛車輛搭載黃麗慧至交
    貨地點等語（見原審訴字卷第52頁反面），且依卷附證人蔡
    文利所使用之0000000000號行動電話雙向通聯紀錄所示，確
    於99年1月7日10時25分、12時6分、12時8分、12時19分、13
    時14分、13時22分、14時48分、15時56分、16時44分許與被
    告所使用之0000000000號行動電話有通聯情形（見偵查卷第
    96頁正、反面）可資佐證。
  5.關於事實欄一(五)部分：證人蔡文利於原審審理時證稱：我於
    99年1月8日晚間10時許，在桃園縣中壢市○○○街7號前OK便
    利商店旁之路口，以1,000元加200元車資，共1,200元之代
    價，向被告江德、黃麗慧購買海洛因1包，該次江德尚
    未將海洛因交付給我即為警查獲等語（見原審訴字卷第52頁
    反面、53頁），且依卷附證人蔡文利所使用之0000000000號
    行動電話雙向通聯紀錄所示，確分別於99年1月8日20時52分
    、21時50分、21時55分許與被告所使用之0000000000號行動
    電話有通聯情形可參（見偵查卷第111頁）。且證人即共同
    被告黃麗慧於警詢時證稱：蔡文利於99年1月8日要向江德
    購買海洛因，並將1,200元交給我，我有聽到江德與蔡文
    利以行動電話聯絡購買海洛因事宜等語（見偵查卷第25頁）
    ，經原審勘驗無訛，有勘驗筆錄（見原審訴字卷第13頁）在
    卷可稽，並於原審審理中證稱：99年1月8日江德將海洛因
    賣給蔡文利，蔡文利將款項交付我，我再轉交給江德等語
    （見原審訴字卷第67頁反面、71頁反面）。再佐以被告江
    德、黃麗慧於99年1月8日晚間10時20分許，在桃園縣中壢市
    ○○○路106巷4弄4號前為警查獲，經警扣得海洛因1包（毛
    重0.36公克），並經臺灣檢驗科技股份有限公司鑑定結果，
    確呈海洛因類陽性反應，有該公司99年2月2日UL/2010/1068
    0號濫用藥物檢驗報告1份在卷可憑（見偵查卷第143頁）。
  6.至被告江德雖辯稱部分係與蔡文利合資購買海洛因，部分
    係代蔡文利購買云云，惟查被告江德於檢察官偵查時先稱
    ：我之前經常帶黃麗慧去找蔡文利，於99年1月8日係帶海洛
    因找蔡文利一起施用云云（見偵查卷第152頁），並未提及
    係合資購毒或代為購買，嗣於原審審理時方改稱合資購買及
    代購，且被告江德關於蔡文利交付款項乙節，於檢察官偵
    查時係稱：99年1月8日為警所扣之1,200元，係蔡文利還我
    的借款，因我的錢習慣放在黃麗慧那，遂由黃麗慧伸手收取
    云云（見偵查卷第152頁）；於原審審理時改稱：98年1月8
    日為警所扣得之1,200元，200元為車資，其餘1,000元係我
    幫蔡文利購買毒品所收取之款項云云（見原審訴字卷第72頁
    反面），被告江德前後翻異其詞，所稱情節迥異，顯非事
    實。且證人蔡文利於原審審理中亦證稱：「（江德是否就
    是毒品的藥頭？還是江德他去跟別人拿毒品給你？）我不
    曉得江德是否還需要跟別人拿毒品，我只是說有沒有毒品
    ，如果有就拿過來，江德說好．．．」、「．．．我沒有
    跟『蘇董』買過毒品，也沒有見過蘇董，我是聽江德提過
    「蘇董」，至於『蘇董』在做什麼的我就不知道了」、「（
    你打電話給江德要跟他拿毒品，是指你要跟江德買或是
    要江德幫你買？）我打電話給江德問他那邊有沒有東西
    ，東西就是指海洛因，江德說有，我就要他送過來，江
    德有問我多少錢，我就會說價格，我沒有跟江德說請他去
    幫我買海洛因」、「（是否是江德說幫你買要的車資？）
    ．．．江德沒有說：我幫你買，所以我要你付車資」、「
    （江德有沒有跟你說幫你買毒品不會賺你的錢，所以要跟
    你收跑腿費？）江德沒有跟我講要幫我買」等語（見原審
    訴字卷第53、54頁），查合資購賣毒品係雙方互約出資，並
    對購買毒品之數量、價格互相分攤之分配比例、分配之方法
    有詳當之討論與約定，而代購毒品通常係因自己無購買毒品
    之管道，或因需求施用毒品，一時不便自己購買，以一定之
    價金及少量需求之毒品數量委託無營利意圖之施用毒品同好
    代為購買毒品者而言，衡諸常情，倘被告與證人蔡文利確係
    合資購買或被告代證人蔡文利購買，被告與證人蔡文利勢必
    清楚言明雙方出資金額及可分得之毒品數量或表明代購之意
    思，證人蔡文利豈有就江德是否另向他人購買海洛因之數
    量及價格乙節毫無所知之理？江德又豈有各次均另向蔡文
    利收取所謂200元車資之理？況證人蔡文利於檢察官偵查及
    原審審理時均明確指稱係向被告江德、黃麗慧購買毒品，
    亦未曾提及有合資購毒或請被告江德代為購買之事始終供
    述如一，足認被告江德所辯合資購毒及代為購買之說，顯
    係飾卸之詞，不足採信。至於證人即被告黃麗慧於原審審理
    中雖曾證稱被告江德與蔡文利一起買毒品云云，惟其於警
    詢及檢察官訊問時從未辯稱此節，甚且於警詢及原審審理中
    均坦承被告江德有於99年1月8日販賣毒品予蔡文利，其曾
    於蔡文利與江德間之電話交談中聽聞其事，是被告黃麗慧
    上開所證，顯屬迴護被告江德及事後卸責之詞，顯不足採
    。
  (二)被告二人確係基於營利之意圖而共同販賣毒品予蔡文利而非
    以原價轉讓或單純幫助蔡文利施用毒品之證據與理由：
    按販賣海洛因毒品係違法行為，非可公然為之，且有其獨特
    之販售通路及管道，復無公定價格，容易增減分裝之份量，
    而每次買賣之價量，可能隨時依雙方關係深淺、資力、需求
    量及對行情之認知、來源是否充裕、查緝鬆嚴、購買者被查
    獲時供述購買對象之可能風險評估等，而異其標準，非可一
    概而論。本件被告於原審審理時既否認有上揭販賣海洛因之
    事實，本院自無從查得其購入海洛因之真正價格及其因非法
    販賣海洛因予證人蔡文利而獲得具體利潤之金額，然按近年
    來政府為杜絕毒品之氾濫，對於查緝施用及販賣毒品之工作
    ，無不嚴加執行，販賣毒品罪又係重罪，設若無利可圖，衡
    情一般持有毒品之人當無輕易將所持有之海洛因以原價轉讓
    他人，而甘冒於再次向他人購買時，有被查獲移送法辦之危
    險之理，且不論是瓶裝或袋裝之海洛因，均可任意分裝或增
    減其份量、純度，每次買賣之價量，亦隨時隨雙方關係之深
    淺、當時之資力、需要程度及對行情之認知等因素而為機動
    地調整，因之販賣之利得，除經坦承犯行，或帳冊價量均臻
    明確外，委難察得實情，職是之故，縱未確切查得販賣賺取
    之實際差價，但除別有事證，足認係按同一價格轉讓，確未
    牟利外，尚難執此即認非法販賣之事證有所不足，致知過坦
    承者難辭重典，飾詞否認者反得逞僥倖，而失情理之平。參
    以被告二人與證人蔡文利間並無特殊重要情誼或至親關係，
    被告等竟費心自甘承受重典，涉險販賣第一級毒品，且據證
    人蔡文利偵審中證稱其每次向江德購買毒品，黃麗慧都有
    在場，錢都是交給黃麗慧收取，再由江德交付毒品，每次
    江德都會以汽油錢為由加收200元，我不知道他們為什麼
    要加收加油費，每次收了價金後，他們二人開車繞了三、五
    分鐘就交給毒品等語。參以被告二人與證人蔡文利之交易方
    式及地點均係先以行動電話聯繫，約定交易時間後，然後均
    在中壢市○○○街7號附近便利商店前交易，並非在加油站
    交易，且僅繞行約三、五分鐘後即交付毒品予蔡文利，短短
    之時程，何需多收200元之所謂加油費，被告顯係販入毒品
    後，以分裝取得價差及加收200元之所謂汽油費以資牟利，
    益見二人互有犯意聯絡與行為分擔而共同販賣第一級毒品海
    洛因之犯行堪以認定。
  (三)證人蔡文利、共同被告黃麗慧並無故意挾怨設詞誣陷被告江
    德販賣毒品之證據：
    觀諸證人蔡文利就上開5次與被告江德間如何聯繫、見面
    、交付價金予黃麗慧及江德交付海洛因等重要事項，陳述
    均十分具體明確，亦與卷附上開行動電話雙向通聯紀錄及臺
    灣檢驗科技股份有限公司檢驗結果相符，且被告江德於原
    審審理時亦坦承確曾交付海洛因予蔡文利，及蔡文利有交付
    購買海洛因之款項及車資，黃麗慧均在場及為警查扣之海洛
    因1包尚未交付蔡文利即遭查獲等情，已詳如前述（見原審
    訴字卷第32頁、72頁反面）；證人黃麗慧亦坦承：我與江
    德一起去找過蔡文利5次，蔡文利每次均支付江德1,200元
    至3,200元不等之款項等語（見原審訴字卷第68頁），均與
    證人蔡文利上開陳述情節相符。再證人蔡文利於原審審理時
    證稱：「（你在警詢中陳述被告有賣你海洛因的時間，是否
    警察有提供資料給你看後才回答的？）是我想到之後才回答
    的，是憑我的記憶回答」等語（見原審卷第55頁），復衡酌
    證人蔡文利與被告間別無其他仇恨怨隙，證人即被告黃麗慧
    與被告江德更係男女朋友關係，並論及婚嫁等情，業據證
    人黃麗慧於檢察官偵查中證述明確（見偵卷第68頁），而本
    案係警察人員根據長期之電話監聽掌握被告二人與證人蔡文
    利有毒品之交易循線當場查獲，並非由被告二人向警方檢舉
    證人蔡文利是通緝犯而查辦，顯見被告黃麗慧、江德2人
    關係密切，證人蔡文利、黃麗慧均無憑空虛構以誣陷被告之
    可能，亦無甘冒偽證罪責，無端設詞構陷被告之理，所述情
    節復互核一致，故證人蔡文利、黃麗慧上開證述，自應採信
    ，被告江德辯稱因其曾向警方供稱蔡文利為通緝犯致蔡文
    利遭警逮捕，蔡文利因而懷恨在心而誣陷被告江德云云，
    顯為被告江德個人臆測之詞，諉無可採。
  (四)被告黃麗慧於行為當時並未因精神障礙或其他心智缺陷，而
    減低或喪失辨識行為違法或依其辨識而行為之能力：
    辯護人雖辯稱被告黃麗慧罹患精神病，智能不足，並提出身
    心障礙手冊、診斷證明書為證，惟經本院函請行政院衛生署
    桃園療養院為被告黃麗慧為精神鑑定後，該院函覆結論：黃
    員為精神分裂症患者，但黃員涉案當時未因精神障礙或其他
    心智缺陷，而減低或喪失辨識行為違法或依其辨識而行為之
    能力等情，有該院100年8月10日桃療醫字第005210號函及所
    附精神鑑定報告書在卷為憑（見本院卷第96至101頁），且
    經本院於準備程序及審理中直接所見，被告黃麗慧對於相關
    問題均能清楚理解並為切題之回答且為自己所為辯護，並無
    不知事理之狀況，且細繹被告黃麗慧於警詢、偵訊、原審及
    本院審理中歷次供述，其非但對於蔡文利與被告江德之聯
    絡方式、交易之過程、金額、及其所處車內位置等相關情節
    均能具體描述，復尚知就對己及被告江德不利之事項加以
    掩飾，顯見其未因精神障礙或其他心智缺陷，致不能辨識其
    行為違法或依其辨識而行為之能力，堪認被告黃麗慧於案發
    當時之精神狀態，其辨識行為違法之能力或依其辨識能力而
    行為之能力，並未顯著減低，辯護人就此所辯，尚乏所據，
    亦無可取。
  (五)綜上所述，被告2人上開所辯，均為事後畏罪卸責之詞，不
    足採信。本件事證明確，被告江德、黃麗慧犯行均堪予認
    定。
六、論罪科刑適用之法律：
  (一)按海洛因係毒品危害防制條例所規定之第一級毒品，核被告
    江德、黃麗慧就事實欄一(一)至(四)所為，均係犯毒品危害防
    制條例第4條第1項之販賣第一級毒品罪，就事實欄一(五)所為
    ，均係犯毒品危害防制條例第4條第6項、第1項之販賣第一
    級毒品未遂罪。被告江德、黃麗慧持有第一級毒品之低度
    行為，為販賣之高度行為所吸收，不另論罪。被告江德、
    黃麗慧間，就上開5次犯行，有犯意聯絡及行為分擔，為共
    同正犯。被告江德、黃麗慧各所犯上開4次販賣第一級毒
    品既遂罪及1次販賣第一級毒品未遂罪，犯意各別，行為互
    殊，應分論併罰。
  (二)被告江德、黃麗慧前有如事實欄所載犯罪科刑及執行完畢
    之紀錄，有本院被告前案紀錄表在卷可憑，其2人於有期徒
    刑執行完畢後，5年以內故意再犯本案有期徒刑以上之罪，
    均為累犯，惟因所犯本件販賣第一級毒品罪法定本刑為死刑
    或無期徒刑部分，依法不得加重，故僅就其餘罰金刑部分，
    依法加重其刑。
  (三)被告2人就事實欄一(五)所示犯行，已著手為販賣第一級毒品
    犯罪行為之實行，因為警當場查獲致未交付毒品，為未遂犯
    ，就事實欄一(五)所示犯行，均應依刑法第25條第2項之規定
    ，按既遂犯之刑度減輕其刑。
  (四)按毒品危害防制條例第17條第2項關於「犯第4條至第8條之
    罪於偵查及審判中均自白者，減輕其刑。」之規定，旨在獎
    勵犯罪人之悛悔，同時使偵查或審判機關易於發現真實，以
    利毒品查緝，俾收防制毒品危害之效；故不論該被告之自白
    ，係出於自動或被動、簡單或詳細、一次或多次，並其自白
    後有無翻異，苟其於偵查及審判中均有自白，即應依法減輕
    其刑（最高法院98年度台上字第6928號判決要旨參照）。查
    被告黃麗慧於偵查中及原審審理中就事實欄一(五)部分，均曾
    坦承收受蔡文利所交付購買海洛因之價金1,200元，而自白
    參與事實欄一(五)所示販賣第一級毒品罪之構成要件行為，已
    符合「於偵查及審判中自白」之規定，應依毒品危害防制條
    例第17條第2項規定，就事實欄一(五)部分，遞減輕其刑。
  (五)又被告2人所為5次販賣第一級毒品犯行固值非難，惟其5次
    販賣海洛因之數量均非甚多，每次販賣毒品所得僅1,200元
    至3,200元不等，所得財物非鉅，且未因上開販賣行為而獲
    得暴利，與一般通常情形之販賣毒品係為求鉅額獲利或查獲
    之毒品多達數百、數千公克之情形有別，是其犯罪情節尚屬
    輕微，實屬情輕法重，客觀上足以引起一般同情，顯有堪資
    憫恕之處，是本院認縱處以法定最低刑度猶嫌過重，爰就被
    告2人所犯5次販賣第一級毒品罪部分，依刑法第59條之規定
    ，均予減輕其刑，其中販賣第一級毒品未遂部分均遞減之。
    被告2人刑有加減部分，均先加後減之。
七、撤銷改判之理由：
    原審以被告二人罪證明確，而予以論罪科刑，固非無見，惟
    查：按刑事審判旨在實現刑罰權之分配正義，故法院對於有
    罪被告之科刑，應符合罰刑相當之原則，使輕重得宜，罰當
    其罪，以契合人民之法律感情，此所以刑法第五十七條明定
    科刑時，應審酌一切情狀，尤應注意該條所列十款事項，以
    為科刑輕重之標準，並賦予法院裁量權。又刑之量定，固屬
    於實體法上賦予法院得為自由裁量之事項，但法院行使此項
    職權時，仍應受比例原則、平等原則等一般法律原則之支配
    ，亦即必須受法律秩序之理念、法律感情及慣例等所規範，
    非可恣意為之，則裁量刑之輕重時，應符合罪刑相當之原則
    ，並斟酌客觀上之適當性、相當性與必要性，予以適度之判
    斷，使罰當其罪，以維護公平正義，否則即屬職權濫用之違
    背法令（參最高法院92年台上字第3268號、94年台上字第57
    5號判決意旨）。原審就被告江德各次犯行既已於審酌情
    節減刑後再分別宣告前開有期徒刑，其各刑期合計已達69年
    之久，惟原審於各罪減刑後，定其應執行刑仍僅較被告第一
    次既遂犯行之宣告刑多加1年4月，難認符合罪刑相當之原則
    ，有違量刑比例原則及公平原則。又被告黃麗慧行為當時雖
    未因精神障礙或其他心智缺陷，而減低或喪失辨識行為違法
    或依其辨識而行為之能力，惟其確患有精神分裂症，有鑑定
    報告書在卷可稽，已如前述，其因無法自理生活，而由被告
    江德隨時陪同在側，就毒品之取得、聯繫販賣並非處於主
    導地位，販賣毒品所得之金錢亦非歸其所有，其犯罪分工程
    度顯較輕微，原審逕科處應執行有期徒刑15年8月，較之犯
    罪情節較重之共同被告江德僅相差8月，尚嫌失衡。被告
    二人上訴仍執詞否認有販賣毒品云云，雖無可採，惟被告黃
    麗慧上訴請求從輕量刑部分及檢察官上訴認原審就被告江
    德量刑實為過輕等語，則有理由。原判決既有上開可議而無
    可維持自應由本院將原判決予以撤銷改判。
八、量刑審酌之事由：
    爰審酌被告2人不思努力進取，並應知毒品對於身心健康有
    莫大之戕害，竟漠視毒品之危害性，而為本案販賣毒品犯行
    ，危害國民身心健康及社會風氣，兼衡其2人犯罪之動機、
    目的、手段、販賣毒品之數量、分工程度、所圖之利益，被
    告黃麗慧患有精神疾病並坦承部分犯行，態度尚佳及被告江
    德之犯後態度等一切情狀，各分別量處如主文所示之刑，
    並定應執行之刑，以資懲儆。
九、沒收：
  (一)扣案如附表編號1所示之行動電話，係被告江德所有，供
    與證人蔡文利間聯繫本件販賣海洛因犯罪所用之物，業據被
    告江德於原審審理時證述明確，應依毒品危害防制條例第
    19條第1項前段規定宣告沒收。至如附表編號4所示之SIM卡1
    張，依卷附該門號所有人資料，該SIM卡用戶姓名為江乙碩
    （為被告江德之弟），是該SIM卡並非被告江德、黃麗
    慧所有，自不得依毒品危害防制條例第19條第1項規定宣告
    沒收。
  (二)扣案如附表編號2所示海洛因1包，係毒品危害防制條例第2
    條第2項第1款所列之第一級毒品，鑑定機關並未就毒品與包
    裝之塑膠袋析離，就毒品與包裝袋均應依毒品危害防制條例
    第18條第1項前段宣告沒收銷燬。至鑑驗用罄之海洛因，既
    已滅失，自無庸再予以宣告沒收銷燬。
  (三)按毒品危害防制條例第19條第1項規定，犯販賣、運輸毒品
    罪者，其犯罪所得之財物，均沒收之，係採義務沒收主義，
    故其犯罪所得之對價，不問其中成本若干，利潤多少，均應
    全部諭知沒收，以貫徹政府查禁煙毒之決心，並符立法本旨
    （最高法院95年度台上字第3133號判決要旨參照）。再按共
    同正犯犯罪所得之財物為新臺幣時，因係合併計算，且於全
    部或一部不能沒收時以其財產抵償之，為避免執行時發生重
    複沒收、抵償之情形，故各共同正犯之間係採連帶沒收主義
    ，於裁判時應諭知被告共同犯罪所得之財物應與其他共同正
    犯連帶沒收之（參照最高法院98年度台上字第1498號判決意
    旨）。查被告2人就事實欄一(一)部分共同販賣海洛因所得3,2
    00元；就事實欄一(二)部分共同販賣海洛因所得1,200元；就
    事實欄一(三)部分共同販賣海洛因所得1,200元；就事實欄一
    (四)部分共同販賣海洛因所得1,700元；扣案如附表編號3所示
    之現金即事實欄一(五)部分共同販賣海洛因所得1,200元，上
    開款項雖均包含車資200元，惟所含車資為被告2人販賣毒品
    之成本，依前揭說明，亦屬犯罪所得之對價，被告2人共同
    販賣海洛因所得共計8,500元（3,200＋1,200＋1,200＋1,70
    0＋1,200＝8,500），均應依毒品危害防制條例第19條第1項
    之規定，均予諭知沒收。事實欄一(一)至事實欄一(四)部分未扣
    案，應依毒品危害防制條例第19條第1項之規定均諭知如全
    部或一部不能沒收時，以其2人財產連帶抵償之；至扣案如
    附表編號3所示之現金1,200元，既已扣案，並無全部或一部
    不能沒收之情形，即不得諭知如全部或一部不能沒收時，以
    其財產抵償之（最高法院95年度台上字第1001、3133號判決
    意旨參照），一併敘明。
十、適用法律：
  (一)程序法方面：刑事訴訟法第369條第1項前段、第364條、第2
    99條第1項前段。
  (二)實體法方面：毒品危害防制條例第4條第1項、第6項、第17
    條第2項、第18條第1項前段、第19條第1項前段，刑法第11
    條、第28條、第25條第2項、第47條第1項、第59條、第51條
    第5款。
本案經檢察官劉斐玲到庭執行職務。
中    華    民    國   100    年    9     月    28    日
                  刑事第十六庭審判長法  官  陳晴教
                                    法  官  王敏慧
                                    法  官  吳啟民
以上正本證明與原本無異。
如不服本判決，應於收受送達後10日內向本院提出上訴書狀，其
未敘述上訴之理由者並得於提起上訴後10日內向本院補提理由書
（均須按他造當事人之人數附繕本）「切勿逕送上級法院」。
                                    書記官  賴以真
中    華    民    國   100    年    9     月    28    日
附錄所犯法條：
毒品危害防制條例第4條
製造、運輸、販賣第一級毒品者，處死刑或無期徒刑；處無期徒
刑者，得併科新臺幣2 千萬元以下罰金。
製造、運輸、販賣第二級毒品者，處無期徒刑或7 年以上有期徒
刑，得併科新臺幣1 千萬元以下罰金。
製造、運輸、販賣第三級毒品者，處5 年以上有期徒刑，得併科
新臺幣7 百萬元以下罰金。
製造、運輸、販賣第四級毒品者，處3 年以上10年以下有期徒刑
，得併科新臺幣3 百萬元以下罰金。
製造、運輸、販賣專供製造或施用毒品之器具者，處1 年以上7
年以下有期徒刑，得併科新臺幣1 百萬元以下罰金。
前五項之未遂犯罰之。
附表
┌──┬────────────┬────────────┐
│編號│  物   品   名    稱    │   備          註       │
├──┼────────────┼────────────┤
│ 1  │MOTOROLA牌行動電話1 個（│被告所有供本件犯罪所用。│
│    │手機序號350604/30/9568  │                        │
│    │13/2 ，不含SIM卡）      │                        │
├──┼────────────┼────────────┤
│ 2  │第一級毒品海洛因1 包（驗│原毛重0.36公克，取樣0.01│
│    │餘含包裝之塑膠袋1 個毛重│03公克鑑驗用罄，取樣部分│
│    │0.3497公克）            │既已滅失，自無庸再予以宣│
│    │                        │告沒收。                │
├──┼────────────┼────────────┤
│ 3  │新臺幣1,200元           │被告本件販賣海洛因所得  │
├──┼────────────┼────────────┤
│ 4  │門號0000000000 號SIM 卡1│非被告所有。            │
│    │張                      │                        │
└──┴────────────┴────────────┘